最高法院刑事判決　　　　　　　　　　　　　　　九十三年度台上字第二七三八號
　　上　訴　人　甲○○
右上訴人因貪污案件，不服台灣高等法院中華民國九十三年三月四日第二審判決（九
十二年度上訴字第一四二六號，起訴案號：台灣桃園地方法院檢察署九十年度偵字第
六一五七號），提起上訴，本院判決如左：
    主  文
原判決撤銷，發回台灣高等法院。
    理  由
本件原判決認定：上訴人甲○○係民國八十七年間，當選之桃園縣平鎮市第三屆市民
代表，有審查平鎮市公所之預算、決算、議案，及就該市公所政策有發言質詢之權。
緣勇烽工業股份有限公司（下稱勇烽公司）於八十四年七月間，承繼前手而承攬該市
公所垃圾焚化爐業務，因經常排放黑煙、廢氣，造成公害，引起附近民眾聯名陳情、
抗議，平鎮市市民代表會（下稱市代會）乃於八十八年六月間召開臨時會，提案成立
「平鎮市垃圾焚化爐專案小組」（下稱專案小組），由上訴人擔任召集人，成員包括
同市市民代表吳文通、劉國榮、徐列舜、鄧仁艾四人，專案負責監督勇烽公司焚化爐
設立過程是否合法、焚化爐周邊回饋金執行情形、垃圾焚化爐作業有無瑕疵等事項，
係依據法令從事公務之人員。詎上訴人因多次突擊檢查勇烽公司垃圾焚化爐燃燒情形
，而握有對該公司不利之事證，該專案小組亦於八十八年十一月十七日決議要求該焚
化爐「停爐」，上訴人竟利用職務上之機會，於八十八年底某日（約八十八年十一月
十七日後數日），前往勇烽公司垃圾焚化爐辦公室，向該公司負責人張步欽表示其為
焚化爐專案小組之召集人，手中握有不利於勇烽公司之照片及證據，暗示張步欽應先
交付新台幣（下同）二十萬元疏通，否則將在市代會中提案要求勇烽公司停爐。張步
欽因知上訴人為市民代表，並為專案小組召集人，惟恐上訴人於市代會中提案停爐，
影響焚化爐營運，乃於數日後，前往桃園縣平鎮市○○街五十七號上訴人住處對面之
服務處，將二十萬元交由上訴人收受；上訴人更要求張步欽隔日補送徐列舜、劉國榮
二位市民代表各五萬元；並於日後勇烽公司向市公所請領款項後，應每月交付三十萬
元由其打點其他專案小組成員。嗣於約三、四日後，上訴人因擔心案情曝光，遂退還
所收受之二十萬元賄款等情。因而撤銷第一審之科刑判決，改判論上訴人以依據法令
從事公務之人員，對於職務上之行為收受賄賂罪，處有期徒刑肆年，並宣告褫奪公權
參年，固非無見。
惟按：(一)、對於職務上之行為收受賄賂，係指公務員以關於其職務之行為，向他人收
受不法賄賂而言；如公務員憑藉勢力、假借端由，使他人心理上發生恐怖為其取得財
物之手段，則屬藉勢或藉端勒索財物，而與收受賄賂之罪質不同。依原判決認定之事
實，上訴人係利用其擔任桃園縣平鎮市市民代表，為「平鎮市垃圾焚化爐專案小組」
召集人，握有不利於勇烽公司之照片及證據之機會，而以將在市代會中提案要求勇烽
公司停爐之事由，向該公司負責人張步欽暗示應先交付二十萬元疏通，使張步欽因恐
上訴人提案停爐致影響焚化爐營運，乃交付財物予上訴人等情。倘若不虛，上訴人所
為似與藉勢或藉端勒索財物罪之構成要件相當，已非單純就職務上之行為收受賄賂之
情形可比。原判決未詳加勾稽，遽依對於職務上之行為收受賄賂罪處斷，難謂適法。
(二)、除刑事訴訟法有特別規定外，已受請求之事項未予判決者，其判決當然為違背法
令，刑事訴訟法第三百七十九條第十二款定有明文。本件依檢察官起訴書之記載，上
訴人於收受張步欽交付之上開二十萬元後，又要求張步欽向桃園縣平鎮市公所請領款
項後，須交付三十萬元，由其打點其他專案小組成員。原判決亦將此部分起訴之事實
記載於事實欄內，且復認定上訴人更要求張步欽隔日補送徐列舜、劉國榮二位市民代
表各五萬元等情，有起訴書及原審判決書可稽。然原判決僅就上訴人收受二十萬元部
分，認應成立犯罪，而論處以對於職務上之行為收受賄賂罪刑（見原判決第十四頁，
理由五），對於上訴人另向張步欽需索三十萬元，及要求張步欽向徐列舜、劉國榮二
位市民代表各交付五萬元等部分，是否亦應成立犯罪﹖如成立犯罪，與上開論罪部分
之關係如何﹖則均未予說明論究，非無已受請求之事項未予判決之違法。原判決既有
上開違誤，上訴意旨雖未指摘及此，惟均為本院得依職權調查之事項，應認有撤銷發
回之原因。
據上論結，應依刑事訴訟法第三百九十七條、第四百零一條，判決如主文。
中　　　華　　　民　　　國　　九十三　　年　　　五　　　月　　二十八　　日
                              最高法院刑事第九庭
                                  審判長法官  林　增　福
                                        法官  邵　燕　玲
                                        法官  陳　世　雄
                                        法官  惠　光　霞
                                        法官  蘇　振　堂
      右正本證明與原本無異
                                              書  記  官
中　　　華　　　民　　　國　　九十三　　年　　　六　　　月　　　一　　　日
                                                                        Ｂ
